【裁判字號】    90,台上,6110
【裁判日期】    901004
【裁判案由】    違反組織犯罪防制條例
【裁判全文】
最高法院刑事判決                                九十年度台上字第六一一○號
    上  訴  人  甲○○
    選任辯護人  林武順律師
右上訴人因違反組織犯罪防制條例案件，不服台灣高等法院花蓮分院中華民國八十八
年七月二十九日第二審更審判決（八十七年度上重更(一)字第八二號，起訴案號：台灣
台東地方法院檢察署八十六年度偵字第三五六五號），提起上訴，本院判決如左：
    主  文
上訴駁回。
    理  由
按刑事訴訟法第三百七十七條規定，上訴於第三審法院，非以判決違背法令為理由，
不得為之。是提起第三審上訴，應以原判決違背法令為理由，係屬法定要件。如果上
訴理由狀並未依據卷內訴訟資料，具體指摘原判決不適用何種法則或如何適用不當，
或所指摘原判決違法情事，顯與法律規定得為第三審上訴理由之違法情形，不相適合
時，均應認其上訴為違背法律上之程式，予以駁回。本件原判決依憑上訴人甲○○於
警、偵訊之自白，證人「竹聯幫蘭堂永平會」成員雷雲霄、陳國豐、陳嘉榮、呂泓毅
、洪嘉鴻、陳昭鑫等人警訊、偵查之供述，卷附之「竹聯幫蘭堂及永平會」組織系統
表等證據，認定上訴人（綽號「金胖哥」）於民國八十四年二、三月間某日，在台北
市○○路○段二一六號二樓「鼎新樓餐廳」與綽號「海如哥」之黃海如共同發起、主
持「竹聯幫蘭堂」犯罪組織，上訴人擔任副堂主，上承堂主黃海如（另案由台灣台北
地方法院檢察署偵辦）之命行事，下由與之有犯意連絡之史屏山（綽號「永平」，業
經判刑確定），吸收綽號「少強」之周世強、綽號「大雷」之雷雲霄、綽號「小飛俠
」之陳國豐、綽號「榮榮」之陳嘉榮、綽號「小毅」之呂泓毅、綽號「阿信」之林遵
信、綽號「紅鼻仔」之洪嘉鴻、綽號「阿鑫」之陳昭鑫、綽號「小龜」之蘇志偉（上
開九人，均另由台灣台北地方法院審理中）及綽號「凱凱」之甲００（由台灣台北地
方法院少年法庭調查）暨姓名、年籍不詳綽號「阿倫」之男子等四十餘人，成立「竹
聯幫蘭堂永平會」，由史屏山擔任會長，上承堂主黃海如、副堂主甲○○之命行事，
而以「忠、孝、節、義」為該堂堂規，經燒香、呼「竹葉飄飄片片聯，五湖四海我獨
尊。」等口號之開堂儀式後，正式成立該「竹聯幫蘭堂」犯罪組織，該堂除「永平會
」外，另轄有「娃娃會」、「老牛會」等。而雷雲霄、陳國豐、陳嘉榮、呂泓毅、林
遵信、洪嘉鴻、蘇志偉、甲００等人旋經由史屏山引介，與本就擔任史屏山貼身司機
之周世強、陳昭鑫等人，平時則在台北市○○○路○段一五六號十八樓陳帝國（另由
台灣台北地方法院等審理中）經營「駿國機構企業公司」圍事，並由該公司統一發給
黑色西服作為該幫制服，集體在喪葬或其他集會等場合出現，且承堂主黃海如、副堂
主甲○○或會長史屏山之命，在台北市松山區、信義區、南港區等地賭場從事收帳等
不法行為，而以前開地區為其不法勢力範圍，每週更由史屏山發給周世強、陳昭鑫及
雷雲霄、陳國豐、陳嘉榮、呂泓毅、林遵信、洪嘉鴻、蘇志偉、甲００等手下，新台
幣三千元至一萬元不等之零用金，係具有內部管理結構，而具集團性及脅迫性、暴力
性之犯罪組織等情，因而維持第一審論處上訴人共同主持犯罪組織罪刑，並諭知應於
刑之執行完畢或赦免後，令入勞動場所強制工作參年，其採證認事，從形式上觀察，
並無違背法令之情形。上訴意旨略稱：（一）、其僅因與黃海如國中同學而於上開組
織成員入會時受邀觀禮，成員乃稱呼為副堂主，其實並未加入，且該組織亦無設副堂
主，此由台北市政府警察局南港分局報請偵辦之初未將其列入，及內政部警政署查扣
之名單其亦未在內可知，並無證據足認其與黃海如共同發起、主持，與真實有違，且
違背證據法則云云。（二）、縱認其有發起、主持上開犯罪組織，但係在組織犯罪防
制條例實施前，雖實施後未經自首，但檢察官仍需舉證證明有繼續參加，不得遽予認
定仍繼續參加，原判決擴大適用司法院大法官會議釋字第六十八號解釋、司法院院解
字第三八九五號解釋及最高法院二十八年上字第七三三號判例，自有適用法則之不當
。又上開大法官解釋既指參加，縱認有該解釋意旨之適用，亦僅論以上開條例第三條
第一項後段之參與犯罪組織罪論處，原判決依該項前段主持犯罪組織罪論處，亦屬違
法。惟查：（一）、原判決於理由中已說明係依據上訴人於警、偵訊之自白，及「竹
聯幫蘭堂永平會」成員雷雲霄、陳國豐、陳嘉榮、呂泓毅、洪嘉鴻、陳昭鑫等人警訊
、偵查之供述，卷附之「竹聯幫蘭堂及永平會」組織系統表等證據，認定上訴人與黃
海如共同發起、主持「竹聯幫蘭堂」之犯罪組織，所為論斷俱有卷內資料可稽，並無
上訴意旨所指違背證據法則之情事。（二）、按司法院大法官會議釋字第六十八號解
釋，固係就參加叛亂組織者所為之解釋，但組織犯罪防制條例所指之犯罪組織與叛亂
組織均屬具有內部管理結構之集團性犯罪，其發起、主持、操縱、指揮或參與犯罪組
織者之間，性質上均為共犯、結夥犯之另一種獨立處罰型態，上開解釋意旨自可適用
於組織犯罪防制條例案件，此向為本院之見解。本件上訴人於上開條例生效前發起、
主持上開犯罪組織，犯罪固屬成立，惟依卷內資料，上訴人於警訊亦供，上開條例生
效後，其曾向黃海如及屬下兄弟提及辦理自首事宜，因故已逾期限未辦理（偵字第一
三二六號卷第十六頁反面），可見該條例生效後其仍主持無疑。原判決參照上開解釋
意旨，認在未經自首或有其他事實證明其確已脫離該組織以前，其違法情形仍繼續存
在，而屬行為繼續之繼續犯，其間法律縱有變更，但其行為既繼續實施至新法施行後
，自應適用新法，又該條例第三條第一項前、後段既分「發起、主持、操縱或指揮犯
罪組織者」，及「參與者」異其處罰，原判決乃依該項前段論處，自無上訴意旨所指
之適用法則不當之違法。上訴意旨無非置原判決之明白論斷於不顧，仍執陳詞否認犯
罪，徒憑己見漫指原判決違法，不足據以辨認原判決已具備違背法令之形式，其上訴
違背法律上之程式，應予駁回。
據上論結，應依刑事訴訟法第三百九十五條前段，判決如主文。
中      華      民      國     九十     年      十      月      四      日
                              最高法院刑事第二庭
                                  審判長法官  莊  來  成
                                        法官  謝  俊  雄
                                        法官  白  文  漳
                                        法官  蘇  振  堂
                                        法官  吳  昆  仁
      右正本證明與原本無異
                                              書  記  官
中      華      民      國     九十     年      十      月     十二     日


司法院資訊處製作；財團法人民間司法改革基金會備份。
